【裁判字號】    97,訴,1830
【裁判日期】    980511
【裁判案由】    所有權移轉登記
【裁判全文】
臺灣板橋地方法院民事判決              97年度訴字第1830號
原      告  甲○○
訴訟代理人  陳明宗律師
被      告  乙○○
訴訟代理人  林金鈴律師
上列當事人間請求所有權移轉登記事件，經本院於民國98年4 月
22日言詞辯論終結，判決如下：
    主  文
原告之訴及假執行之聲請均駁回。
訴訟費用由原告負擔。
    事實及理由
一、原告起訴主張：
  (一)緣被告為原告之配偶，因原告常年在大陸地區經商，偶而才
    回臺灣，是原告於民國89年間遂買受坐落臺北縣中和市○○
    段633 地號，面積1238.98 平方公尺，權利範圍100000分之
    758 及臺北縣中和市○○段644 地號，面積636.42平方公尺
    ，權利範圍100000分之758 之土地應有部份及其上門牌號碼
    臺北縣中和市○○路20號12樓之1 之建物（下稱系爭房地）
    作為共同住居使用。而因當年二岸三地之交通往來不如現在
    便利，且於簽立契約時原告恰於大陸地區，短期內又不能回
    台，遂由被告先行簽立系爭房地之買賣契約，並登記於被告
    名下，惟每月房地貸款及相關稅金則由在臺灣的被告以原告
    的提款卡及存摺領取繳付。
  (二)而於95年間因大陸地區相關管理政策調整，原告遂擬於隔年
    度（即96年度）結束大陸地區之業務，是於95年9 月間請被
    告將系爭房地回復移轉登記予原告所有，被告則表示因當時
    購買系爭房地伊為原告墊付新臺幣（下同）200 萬元部分是
    被告向被告母親吳碧春所借，是請原告將借款返還予被告，
    被告即願辦理系爭房地移轉登記予原告。是被告遂先於95年
    9 月8 日以原告帳戶提款3 萬元3 次共9 萬元轉付被告母親
    吳碧春，但實在有些麻煩，故被告遂請原告日後直接用匯款
    至被告母親吳碧春帳戶即可。而後被告即與原告於95年9 月
    11日共同至銀行匯款51萬元予被告母親吳碧春，先湊足60萬
    元，餘款再於日後經濟許可之時，陸續於95年12月22日、96
    年1 月16日及96年9 月17日分批清償予被告，並匯款至被告
    指定之母親吳碧春帳戶內。
  (三)然於97年1 月15日，因原告已清償120 萬元，尚餘80萬元，
    但已借妥80萬元準備清償，遂與被告商議清償及辦理移轉登
    記之相關時程及手續等事宜。豈料，被告竟反悔不願返還，
    還藉詞因原告常年不在台灣，要與原告離婚，並要原告賠償
    伊1000萬元等語，原告與被告爭執不下，原告於該日上午與
    友人又已約定要商討回台後之相關業務事宜，被告卻仍拉扯
    不放，原告一時氣急遂掌摑被告並推開後離去。嗣原告仍依
    約於1 周後（即97年1 月24日）取得借貸款項80萬元匯款予
    被告母親吳碧春，至此被告已按原告所請清償購買系爭房屋
    之自備款項200 萬元。然被告則聲請通常保護令，並對原告
    提起傷害罪之刑事告訴，原告對於上開行止深感悔誤，是均
    坦承掌摑犯行，並願認罪；但上開原告傷害犯行與本件無涉
    ，被告還是應將系爭房地移轉登記予原告，惟被告則仍不願
    返還，並還藉詞因原告外遇、傷害，要求原告賠償1000萬元
    ，原告迫於無奈僅得以訴請求。
  (四)而當事人間就系爭房屋成立借名登記之無名契約關係，其性
    質與委任契約類同，應得類推適用委任契約之規定，是原告
    乃依民法第549 條第1 項規定，以起訴狀繕本送達被告，作
    為向被告為終止系爭房地之借名登記關係之意思表示，並類
    推委任契約之規定，請求被告將系爭房地所有權移轉登記與
    原告，即屬有理。
  (五)至被告辯稱系爭200 萬元乃是原告為償還於93年3 月間向被
    告母親吳碧春之借款購買股票云云，並不實在，蓋原告所投
    資買受中氟及美氟股票之款項，原告早於95年5 月23日出售
    部分股票後，已先行清償75萬元；後於95年8 月間將股票全
    數出售後，因投資尚有些許獲利，而被告表示其中部分借款
    是伊所借，央求分紅，原告也因上開投資確有獲利，亦應允
    之，遂由被告自行於原告帳戶中，將30萬元匯還予被告母親
    吳碧春，另外150 萬元則被告匯給自己，是被告所辯上情，
    並不足採。
  (六)又關於被告提出95年10月30日匯款予原告210 萬之原因，被
    告並未說明，實則與本件紛爭並無關係，蓋該筆款項是因原
    告常年在大陸地區經商，故對大陸地區之商業往來較為熟悉
    ，然在95年年中，因臺灣地區之巨擘公司制作DVD 光碟片，
    須要其中一種原料四氟丙醇，作為耐融劑型隔離劑，而原告
    知悉大陸地區此項原料之通路，但礙於兩岸地區之法令，是
    遂由被告擔任負責人成立BVI （Virgin Islands（British
    ）公司（Paper Company） ，處理臺灣巨擘公司與大陸地區
    間之訂單及生產，而因當時原告在大陸地區，資金不易籌措
    ，遂由原告之胞弟倪齊民為原告於95年8 月17日先行匯款墊
    付出資160 萬元予被告，使被告成立之BVI 公司得以開始與
    大陸地區及巨擘公司間之交易，而原告則在95年9 月11日先
    將胞弟倪齊民為原告匯款予被告之款項附加利息，匯款予胞
    弟倪齊民以清償上開墊付款。嗣後上開交易全數完成，被告
    遂於95年10月30日將上開交易之獲利約60萬元及本來胞弟倪
    齊民為原告墊付之出資共計210 萬元匯款予原告，此即為上
    開匯款之始末。
  (七)而被告又辯稱原告原證4 之匯款資料，是為了給付家用及其
    他如被告提出附表1 之費用等，原告均否認之，被告應舉證
    以明真實，且被告也未說明附表1 費用之發生時間、給付時
    間及相關單據，足證被告所言不實。蓋因原告之存褶及金融
    卡都是在被告持有中，故所有被告所須生活費用、房貸等（
    除了特定用途或大筆款項外）都是由被告自行在臺灣地區直
    接自原告帳戶中領取，是被告上開所辯，並不足採。抑且被
    告實則多年並無工作及收入，系爭房屋之自備款項為被告向
    母親吳碧春借款墊付，而原告已清償；系爭房地所有貸款則
    均全數由被告自原告存款帳戶內提領繳付，現約莫僅餘40餘
    萬元，即可證明原告所言非虛，也因被告知悉系爭房地確為
    原告所出資買受，故被告才會同意在原告返還購屋自備款後
    即將系爭房地返還給原告；奈何被告現反悔不欲履行，原告
    僅得提起本訴請求被告移轉系爭房地所有權登記。
  (八)退步言，倘認當事人因當事人間並無任何書證足以證明成立
    借名登記關係（此為假設性），則被告即無理由請求原告清
    償200 萬元，並依其所請將匯款直接匯入被告指定之母親吳
    碧春帳戶內。是以被告受有200 萬元之利益即屬不當得利；
    則原告基於民法第179 條為備位請求被告應返還原告200 萬
    元，亦屬有理。
  (九)爰依終止借名登記後之返還請求權，為先位聲明之請求：被
    告應將系爭房地移轉登記與原告；並依民法第179 條不當得
    利之法律關係，為備位聲明之請求：被告應給付原告200 萬
    元，及自起訴狀繕本送達翌日起至清償日止，按年息5 ％計
    算之利息；並均願供擔保請准宣告假執行。
二、被告則以下列情詞資為抗辯，並聲明求為判決原告之訴及假
    執行之聲請均駁回，如受不利判決，願供擔保請准宣告免為
    假執行。
  (一)緣原告與被告於83年結婚，於89年間買受系爭房地，但兩造
    並未訂定夫妻財產制，故依法即以「法定財產制」為夫妻財
    產制，且既屬婚後所購置，自屬「婚後財產」。既屬「婚後
    財產」，且登記為被告所有，自屬被告所有，被告自有管理
    使用收益及處分系爭房地之權，
  (二)原告主張系爭房地之所以登記在被告名下，係「借名登記」
    ，並非事實，蓋縱買受系爭房地時，原告確在大陸，但將系
    爭房地登記在原告名下並無法律上或事實上困難，在此情形
    之下，原告仍同意以被告名義登記，自不容其再主張係其所
    有。否則，如係「借名登記」，則何以自89年間買受系爭房
    地以來，已逾8 年以上，原告均未提出任何主張？原告稱其
    有於95年9 月間請被告將系爭房地回復移轉登記為原告所有
    及被告亦同意返還云云，乃臨訟虛構之詞。事實上，係原告
    在大陸有外遇，並因此而阻止被告再前往大陸與其共同生活
    ，97年1 月8 日原告更坦承外遇之對象為有夫之婦，且坦承
    將與外遇對象生兒育女，被告聞悉後傷心欲絕，但仍力圖挽
    救婚姻。況被告並非不能生育，而係原告以事業未成為由不
    同意被告生兒育女，甚且命被告將初次懷孕之胎兒墮掉，直
    到被告44歲時，其始勉強同意被告進行試管嬰兒，但雖做了
    3 次，均無法成功，今竟以此為藉口，在大陸與有夫之婦同
    居並擬生下兒女，實至為不該。尤以被告原任職於中央部會
    之文建會（86年至92年），因原告選擇赴大陸工作，被告為
    求家庭和諧與美滿，遂毅然辭去此工作，赴大陸與原告共同
    生活，今原告竟對被告棄如敝履，復於97年1 月15日痛毆被
    告，直至被告倒地無法動彈，始悻悻然罷手，以逼被告同意
    離婚，原告所為實罪大惡極。然原告卻仍不以此為已足，竟
    再於97年6 月21日，不顧被告生計無著，且每月須繳納管理
    費及銀行貸款之困窘，竟因要求離婚不成，而留下一紙書信
    棄被告而去，繼而提起本訴，「郎心如鐵」，竟至於此。原
    告起訴狀「先位聲明」之(二)(三)部分，亦非事實。另原告起訴
    狀「備位聲明」部分，亦依法不合。
  (三)系爭房地確係被告所買，原告固稱系爭房地係其買受，並稱
    有向被告之母吳碧春借用200 萬元以買系爭房地，但其中9
    萬元已由被告於95年9 月8 日自其帳戶中提款3 次每次各3
    萬元返還被告母親吳碧春，其餘亦已於95年9 月11日、95年
    12月22日、96年1 月16日及96年9 月17日匯款予被告母親吳
    碧春，故全部200 萬元，均已清償云云。惟原告上開所述並
    非實在。蓋系爭房地乃被告所購買，被告係於89年4 月12日
    向呂芳雲買受系爭房地及停車位，總價金620 萬元，除貸款
    （434 萬元）外，其餘自備款186 萬元係由被告以友人之配
    偶林欽隆簽發中和農會AX0000000 號（發票日89年4 月12日
    ，面額50萬元）、AX0000000 號（發票日89年4 月17日，面
    額100 萬萬元）、AX0000000 號（發票日89年4 月17日，面
    額36萬元）金額共186 萬元之支票給付出賣人呂芳雲。至被
    告何以有上開款項買受系爭房地及停車位，實係母親吳碧春
    之贈與，因在買賣條件談妥後，被告母親吳碧春即於89年4
    月11日匯款50萬元、140 萬元合計190 萬元至被告友人之配
    偶林欽隆之帳戶內，而後林欽隆再簽發上開金額186 萬元之
    支票，由被告於翌日（89年4 月12日）將該3 張支票交付出
    賣人呂芳雲（剩餘之4 萬元，則由林欽隆以現金返還被告）
    。至貸款部分則由核貸之銀行即華南銀行新店分行簽發BB00
    00000 號，發票日89年7 月14日，面額434 萬元之支票交付
    出賣人呂芳雲。至何以被告須請母親將款匯至林欽隆帳戶內
    ，而後再由林欽隆簽發支票以給付自備款？則因金額多，如
    以現金交付出賣人，過程中恐有危險，且以支票付款證據至
    為明確不虞出賣人否認，故為慎重計乃聽從友人之提議，請
    母親先將190 萬元匯至其配偶帳戶內，其配偶再於收到匯款
    後，簽發支票交付被告，由被告持以作為繳交自備款之用。
    至原告所稱95年間所清償之200 萬元，則係在清償其前此於
    93年間為投資中氟、美氟公司股票，而在93年３月間向被告
    母親吳碧春所為之借款，不容移花接木。
  (四)原告固稱其93年3 月24日向被告母親吳碧春所借之200 萬元
    ，已於95年5 月23日清償75萬元，於95年8 月3 日清償30萬
    元、150 萬元云云。惟原告上開所云並非實在，蓋上開各款
    乃用以支付家用、支付赴美探親滯留期間之費用、支付試管
    嬰兒之檢驗、冷凍、用藥、手術費用（共3 次，此部分即花
    費6 、70萬元），並非用以償還其於93年3 月24日向被告母
    親吳碧春所借之款項。況由被告再於95年10月30日自被告在
    大眾銀行臺北分行之帳戶匯款210 萬元與原告，然原告卻對
    之皆匿而不提，亦可見其情虛。遑論，果其所訴屬實，則又
    何須再為預備之聲明？故由其合併提起預備之聲明乙項，即
    益足證原告所訴無一屬實，夫妻情義已蕩然無存。
  (五)原告固於98年3 月16日言詞辯論之庭訊前，提出其胞弟倪齊
    民於95年8 月17日匯款160 萬元予被告，用為其98年3 月8
    日準備(三)狀所言屬實之證明。惟查，被告固有收受上開160
    萬元，但卻與其98年3 月8 日「準備(三)狀」所言之成立BVI
    公司乙事無關，而係倪齊民託被告轉交予原告，如此而已。
    此亦何以被告於95年10月30日即將其匯入原告之帳戶之原因
    ，意即原告於95年10月30日所匯之210 萬元，其中160 萬元
    即為原告胞弟倪齊民匯與被告請被告轉交原告之160 萬元，
    另50萬元則係被告匯給原告供原告使用者。被告對於原告所
    稱有關BVI 公司之事並不知悉，且亦未擔任該公司之負責人
    ，原告所述均不實在。
三、按請求履行債務之訴，除被告自認原告所主張債權發生原因
    之事實外，應先由原告就其主張此項事實，負舉證之責任，
    必須證明其為真實後，被告於其抗辯事實，始應負證明之責
    任，此為舉證責任分擔之原則，有最高法院43年台上字第37
    7 號判例意旨可供參照。次按原告於其所主張之起訴原因，
    不能為相當之證明，而被告就其抗辯事實，已有相當之反證
    者，當然駁回原告之請求，亦有最高法院20年上字第2466號
    判例意旨足供為憑。是以原告主張系爭房地實為原告出資所
    購買，僅借名登記於被告名下之事實，雖有提出系爭房地之
    登記簿謄本在卷為據，然被告既否認有借名登記之情事存在
    ，並稱系爭房地確為渠所購買等語，依舉證責任分配原則，
    原告自應先就其所主張系爭房地係為原告出資所購，僅借名
    登記於被告名下乙節，負舉證之責任。然原告就係其出資所
    購，而借名登記被告名下乙情，始終並未舉出確切證據以實
    其說，已難認其主張為可採。又遑論被告就系爭房地之買賣
    交易過程均已交代明確，並提出不動產買賣契約書、自備款
    付款用支票3 紙（金額合計186 萬元）暨被告母親所贈與被
    告之匯款單據2 紙以及華南商業銀行新店分行所簽發撥付貸
    款金額之支票1 紙在卷為憑（見本院卷第57頁至第66頁），
    而反觀原告卻對於系爭房地之買賣交易情形一無所悉，甚至
    連買賣總價款是620 萬元，非640 萬元（見本院卷第27頁）
    以及自備款金額為186 萬元，非200 萬元，暨該自備款係如
    何籌措支付等均不知情，倘系爭房地確為原告所出資購買，
    衡情渠焉有全然不知之理？由此益徵系爭房地應係被告所購
    買者無誤，縱令被告嗣後確係以原告帳戶內之存款提領後用
    以支付系爭房地之貸款（此部分原告亦未加以證明），然由
    當時兩造間之關係乃係屬親密之夫妻關係，則由原告贈與被
    告，亦實屬人之常情，自難僅因此即遽認系爭房地係為原告
    所購入，而借名登記於被告名下。基此，原告主張系爭房地
    為其所購而僅借名登記被告名下云云，既乏證據資料可供為
    憑，而被告抗辯系爭房地實為其所購等語，又非屬全然無據
    ，依前揭最高法院判例意旨，當然應駁回原告有關系爭房地
    移轉登記之請求。
四、第按主張不當得利請求權之原告，係因自己之行為致造成原
    由其掌控之財產發生主體變動，則因該財產變動本於無法律
    上原因之消極事實舉證困難所生之危險自應歸諸原告，始得
    謂平。是以原告對不當得利請求權之成立要件應負舉證責任
    ，亦即原告必須證明其與被告間有給付之關係存在，且被告
    因其給付而受有利益以及被告之受益為無法律上之原因，始
    能獲得勝訴之判決（最高法院91年度台上字第1673號裁判意
    旨參照）。經查：原告主張當初係因被告表示被告為原告墊
    付購買系爭房地之自備款200 萬元，乃為被告向其母親吳碧
    春所借，故要求原告需返還借款予被告，方願意辦理系爭房
    地之移轉登記，原告才依被告指示匯款與被告母親吳碧春等
    情，既為被告所否認，而原告又迄未能證明渠所以匯款予被
    告母親，乃係基於被告之指示，由被告母親代被告為受領，
    則原告所給付之200 萬元，其實際之受領對象既為被告母親
    吳碧春，且其受領又難認係基於為被告之利益而受領，縱原
    告確實受有損害，亦與被告無關。易言之，尚難認被告有因
    原告之給付而受有利益。何況原告就其前揭所謂無法律上之
    原因即給付欠缺給付之目的乙節，亦始終未能舉證，蓋依被
    告抗辯，上開原告所給付之200 萬元，其給付之目的乃係為
    返還原告於93年3 月24日因購買股票而向被告母親吳碧春所
    借貸之款項，與原告所稱當初給付目的不同，自應由原告先
    就其所稱之給付目的暨其目的確有欠缺乙情予以舉證證明後
    ，被告就其所辯始有更舉反證之責。故而原告主張依民法第
    179 條不當得利請求權規定，被告應返還所受利益200 萬元
    云云，亦屬於法未合，不應准許。
五、綜上所述，原告主張系爭房地為其所購，僅借名登記被告名
    下云云，既不足採，且原告所另主張被告因此受有不當得利
    200 萬元云云，亦係屬於法無據，則原告自不得主張終止借
    名登記契約後之返還請求權及請求被告應返還不當得利。從
    而，原告依據終止借名登記後之返還請求權，先位聲明請求
    被告應將系爭房地移轉登記與原告；暨依據民法第179 條不
    當得利之規定，備位聲明請求被告應給付原告200 萬元，及
    自起訴狀繕本送達翌日即97年9 月7 日（見本院卷第20頁）
    起至清償日止，按年息5 ％計算之利息，均屬無理由，不應
    准許。
六、因本案事證已臻明確，兩造其餘主張、陳述及所提之證據暨
    攻擊防禦方法，經本院審酌後，認與本案判斷結果無影響，
    均毋庸再予一一審酌，附此敘明。
七、原告之訴已經駁回，其假執行之聲請已失所附麗，應併予駁
    回。
八、結論：本件原告之訴為無理由，依民事訴訟法第78條，判決
    如主文。
中    華    民    國    98    年    5     月    11    日
                  民事第一庭    法  官  黃若美
以上正本係照原本作成
如對本判決上訴，須於判決送達後20日內向本院提出上訴狀
中    華    民    國    98    年    5     月    11    日
                                書記官  江怡萱


司法院資訊處製作；財團法人民間司法改革基金會備份。
